【裁判字號】    96,上,610
【裁判日期】    970325
【裁判案由】    回復原狀
【裁判全文】
臺灣高等法院民事判決                   96年度上字第610號
上  訴  人  羅美通即私立杏和康復之家
訴訟代理人  吳玲華律師
複  代理人  楊興華律師
訴訟代理人  林士祺律師
被  上訴人  甲○○
訴訟代理人  蕭世光律師
            章修璇律師
上列當事人間回復原狀事件，上訴人對於中華民國九十六年五月
十八日臺灣士林地方法院九十五年度訴字第八○六號第一審判決
提起上訴，本院於九十七年三月十一日言詞辯論終結，判決如下
：
    主  文
原判決廢棄。
被上訴人應給付上訴人新臺幣壹佰壹拾萬元，及自民國九十五年
八月九日起，至清償日止，按週年利率百分之五計算之利息；並
返還如附表所示之支票二十三紙。
第一、二審訴訟費用，由被上訴人負擔。
本判決命被上訴人給付部分，於上訴人以新臺幣壹佰伍拾貳萬元
為被上訴人預供擔保後得假執行，但被上訴人如於假執行程序，
執行標的指定、變賣或物之交付前以新臺幣肆佰伍拾伍萬元或同
額台北國際商業銀行無記名可轉讓定期存單為上訴人預供擔保，
得免為假執行。
    事實及理由
壹、本件上訴人起訴主張：(一)兩造於九十五年三月二十一日簽訂
    房屋租賃契約書（下稱系爭租賃契約），由伊承租被上訴人
    所有門牌號碼為台北市○○區○○路一段一九七巷二八號一
    樓至四樓之房屋（下稱系爭房屋），約定租賃期間自九十五
    年六月一日起至一百零五年五月三十一日止，每月租金為新
    台幣（下同）十六萬六千六百六十七元，押租金四十五萬元
    ，伊須於交屋前給付被上訴人設備補助金五十萬元及二十四
    張面額各十五萬元之支票以預付二年租金。被上訴人嗣於九
    十五年五月一日將系爭房屋一、二樓交予伊使用，伊將押租
    金、設備補助金及第一個月租金，合計一百一十萬元及如原
    判決附表所示之二十三張支票交付予被上訴人。(二)詎被上訴
    人於訂約時隱匿系爭房屋後側安全梯遭改建而消失之重大事
    項，嗣伊於承租後始得知該結構瑕疵，致伊無法據以向臺北
    市政府申請康復之家（即小型精神復建機構）之設立登記，
    無法達到承租之目的，為因可歸責於被上訴人之事由所致之
    不完全給付，伊自得依民法第二百二十七條、第二百五十六
    條之規定，以九十五年六月十五日台北郵局第三九支局第七
    五九號存證信函，向被上訴人表示解除系爭租賃契約。又系
    爭房屋後側安全梯遭改建而消失，妨害住戶逃生避難，使系
    爭房屋通常效用減損，依民法第三百四十七條準用第三百五
    十四條、第三百五十九條物之瑕疵擔保責任之規定，伊得再
    以原審九十六年一月三十一日民事準備暨聲請調查證據三狀
    之送達為解除系爭租賃契約之意思表示。又系爭建物有結構
    上之瑕疵，無法達成承租之目的，且危及上訴人及同居人之
    安全及健康，追加主張依民法第四百二十四條之規定終止系
    爭租約。並依民法第二百五十九條第一款、第二款之規定，
    請求被上訴人返還伊前所給付之一百十萬元及如附表所示之
    二十三張支票。(三)而系爭房屋後側安全梯遭改建而消失，致
    伊無法正常使用，伊得依民法第四百三十條之規定，請求被
    上訴人於伊所提上開民事準備暨聲請調查證據三狀送達後六
    十日內，將系爭房屋回復原始竣工圖之原狀，交付予伊使用
    ；並另依民法第二百二十五條、第二百二十六條之規定，請
    求免除回復原狀期間之租金，被上訴人不得提示已到期之租
    金支票等語。嗣原審為上訴人敗訴之判決，上訴人聲明不服
    ，其上訴聲明為：(一)先位聲明：1.原判決廢棄。2.被上訴人
    應給付上訴人一百十萬元，及自起訴狀繕本送達翌日起至清
    償日止，按年息百分之五計算之利息。3.被上訴人應返還如
    附表所示二十三張支票。4.願供擔保，請准宣告假執行。
    (二)備位聲明：1.原判決廢棄。2.被上訴人應將系爭房屋一樓
    、二樓、三樓、四樓後方直通梯回復如原判決附圖所示使用
    執照平面圖之原狀，交付上訴人使用。3.被上訴人在回復原
    狀交付系爭房屋一樓、二樓、三樓、四樓給上訴人之前，不
    得提示如附表所示二十三張支票中，已到期之支票。
貳、被上訴人則以：兩造並無伊應提供上訴人就系爭房屋一、二
    樓得合法申請設立康復之家之約定，伊僅負有以系爭房屋現
    況交屋之義務，伊既已先於九十五年五月一日將系爭房屋一
    、二樓以現況交予上訴人使用，已符合系爭租賃契約之義務
    ；縱認伊有債務不履行之情形，亦非不能補正，且其補正非
    僅將系爭房屋後側安全梯回復原狀而已，故不得認為系爭房
    屋已有致生公共安全危險之虞，上訴人主張解除系爭租賃契
    約，並請求伊回復原狀者，均無理由。伊曾於九十五年五月
    二十九日出具同意書，同意上訴人就系爭房屋可進行室內裝
    修，故上訴人主張系爭房屋後側安全梯應回復原狀之義務，
    依系爭租賃契約第十七條附註之約定，應由上訴人負擔之，
    且其另依民法第二百二十五條、第二百二十六條之規定，請
    求免除回復原狀期間之租金，伊不得提示已到期之租金支票
    ，亦無理由等語置辯，並答辯聲明：(一)上訴駁回。(二)如受不
    利益判決，願供現金或同額之台北國際商業銀行無記名可轉
    讓定期存單為擔保，請准免為假執行。
、本件經依民事訴訟法第四百六十三條準用同法第二百七十條
    之一第一項第三款規定，整理並協議簡化爭點及不爭執點後
    ，兩造同意僅就言詞辯論時所陳述之事實及主張之法律關係
    為論斷。
肆、兩造不爭執之事實：
  (一)兩造於九十五年三月二十一日簽訂系爭租賃契約，由上訴人
    承租被上訴人所有之系爭房屋（即台北市○○區○○路一段
    一九七巷二八號一樓至四樓房屋），約定租賃期間自九十五
    年六月一日起至一百零五年五月三十一日止，每月租金十六
    萬六千六百六十七元，押租金四十五萬元，於交屋前上訴人
    需給付被上訴人設備補助金五十萬元及二十四張面額十五萬
    元之支票以預付二年租金，被上訴人已提前於九十五年五月
    一日將系爭房屋一、二樓交予上訴人使用，上訴人將押租金
    、設備補助金及第一個月租金，合計一百十萬元及如原判決
    附表所示之二十三張支票交付被上訴人，該二十三張支票均
    尚未兌現，現在被上訴人持有中等情，有系爭租賃契約書可
    證（原審卷第十二頁至第十四頁），並為被上訴人所不爭執
    。
  (二)上訴人於九十五年六月十五日寄發台北郵局第三九支局第七
    五九號存證信函，表示解除系爭租賃契約，業經被上訴人收
    受送達，被上訴人則於同年月二十日寄發士林芝山郵局第一
    一九號存證信函，表示系爭房屋結構上之瑕疵應屬上訴人自
    行負責之範圍，上訴人應依約繼續承租等語，分別有上開存
    證信函在卷可稽（原審卷第十六至十七頁、第三五頁）。
  (三)上訴人於九十五年六月二十日向臺北市政府衛生局申請小型
    精神復健機構設立之聯合審查，於同年月二十九日經臺北市
    政府衛生局認定核可申請立案，臺北市政府工務局建築管理
    處則認定不符規定，需補正事項為：1.建物原核准後方安全
    梯應依規定恢復原狀或辦理變更使用執照。2.擬變更圖說未
    依規定繪製。3.影印文件未蓋章並加註與正本相符字樣。臺
    北市政府消防局亦認定不符規定，需補正事項為：建築圖說
    未審定，消防安全設備無法審查等情，有臺北市政府衛生局
    小型精神復建機構申請設立聯合書面審核表可憑（原審卷第
    十五頁）。
伍、上訴人主張：系爭房屋存有後側安全梯遭改建而消失之結構
    瑕疵，致伊無法達到承租之目的，為因可歸責於被上訴人之
    事由所致之不完全給付；又系爭房屋後側安全梯遭改建而消
    失，妨害住戶逃生避難，使系爭房屋通常效用減損，伊自得
    依法解除系爭租賃契約而請求被上訴人返還已給付之金錢及
    已交付之租金支票。並備位請求被上訴人將系爭房屋回復原
    始竣工圖之原狀，交付予伊使用；且請求免除回復原狀期間
    之租金，被上訴人不得提示已到期之租金支票等情，則為被
    上訴人所否認，並以前開情詞置辯，是本件應予審究之爭點
    厥為：
  (一)上訴人承租系爭房屋時，兩造有無約定被上訴人應提供上訴
    人就系爭房屋一樓、二樓得據以合法申請設立康復之家之義
    務？
  (二)上訴人以系爭房屋一樓、二樓後側安全梯遭改建，無法據以
    申請康復之家之遷移登記，系爭租賃契約之目的無法達成，
    以及因樓梯遭改建，妨害住戶逃生避難，使系爭房屋有通常
    效用減損之瑕疵，主張解除系爭租賃契約，是否有理由？
  (三)被上訴人依照系爭租賃契約有無回復如上開附圖所示狀態的
    義務？
  (四)上訴人主張被上訴人在回復原狀期間不得提示已到期支票，
    是否有理由？
陸、先位之訴部分：
  一、上訴人承租系爭房屋時，兩造有無約定被上訴人應提供上
      訴人就系爭房屋一樓、二樓得據以合法聲請設立康復之家
      之義務？
      上訴人主張：兩造熟識多年，被上訴人表示願將系爭房屋
      出租予伊繼續經營康復之家，被上訴人自始明知伊承租系
      爭房屋之目的僅為經營康復之家，況伊係以私立杏和康復
      之家之名義訂立系爭租賃契約，益證伊承租之目的係為經
      營康復之家等語。被上訴人抗辯：伊固於兩造簽訂系爭租
      賃契約時知悉上訴人擬將系爭房屋申請設立康復之家，惟
      此並非上訴人訂約之惟一目的，其尚可轉租另作他用，系
      爭租賃契約中並無關於伊應提供上訴人就系爭房屋一、二
      樓得據以合法申請設立康復之家之約定，此觀系爭租賃契
      約中並未另以手寫方式記載該項約定自明，兩造顯無伊應
      提供上訴人就系爭房屋一、二樓得合法申請設立康復之家
      之約定，伊僅負有以系爭房屋現況交屋之義務云云。按「
      解釋意思表示，應探求當事人之真意，不得拘泥於所用之
      辭句。」，民法第九十八條定有明文。次按「契約應以當
      事人立約當時之真意為準，而真意何在，又應以過去事實
      及其他一切證據資料為斷定之標準，不能拘泥文字致失真
      意。」（最高法院十九年度上字第四五三號判例要旨參照
      ）。是「解釋契約，應探求當事人立約時之真意，而真意
      何在，又應以過去事實及其他一切證據資料為斷定之標準
      ，不能拘泥文字致失真意，即解釋契約，應斟酌訂立契約
      當時及過去之事實暨交易上之習慣，依誠信原則，從契約
      之主要目的，及經濟價值作全盤之觀察。」（最高法院八
      十五年度台上字第五一七號判決要旨參照）。查：
    (一)上訴人經營康復之家，被上訴人配偶之妹因精神疾病，長
      年居住於上訴人臺北市○○路別墅式康復之家，因此兩造
      彼此熟識，上訴人因原來承租開設康復之家租期將屆至，
      乃與被上訴人簽訂系爭租約，且上訴人承租時，對於康復
      之家很有信心，將來可能會用到三、四樓，為被上訴人所
      自承（原審卷第三三頁、第六四頁背面(三)、六二頁），是
      上訴人主張其向被上訴人承租系爭房屋其目的在於經營康
      復之家，且為被上訴人所明知，足堪信為實在。
    (二)系爭租約之承租人為「私立杏和康復之家」，有該租約在
      卷可稽（原審卷第十二至十四頁），且因「原告（上訴人
      ）提出『設備補助金』五十萬元，係為補助被告（被上訴
      人）搬遷後購置新設備之所需，被告搬遷後，將上開使用
      約兩年左右之裝潢留下供原告使用，而原告於點交系爭租
      賃標的物後，拆除被告留下之書櫃、廚櫃、冷氣、燈具、
      馬桶、洗手台以及辦公設備等，……。」（原審卷第六五
      頁背面2.）、「……被告將全家及公司設立於系爭房屋多
      年，均無問題，被告完全不知申請小型精神復健機構應具
      備何種要件，否則被告不可能放棄使用二年左右之新裝潢
      ，加上搬家、重新裝潢之重大利益，與原告簽約，徒增困
      擾。」（原審卷第六六頁正面(三)），核與上訴人主張且被
      上訴人不爭執之「所謂『設備補助金』是因被告主張系爭
      房屋已有裝潢，特別是廚房廚具部分，約花了三、四十萬
      元。而原告要開設康復之家，因此原本供家用之廚具，並
      不適合供營業使用，就此部分原告會全部打掉重建，所以
      被告要求原告須補償原來之廚具及裝潢之支出」等語相符
      ，是上訴人向被上訴人承租系爭房屋，其目的在於經營康
      復之家，為被上訴人所明知，且因上訴人為上揭營業，須
      重新設備而有拆除原有設備之必要，被上訴人乃要求上訴
      人賠償五十萬元之補助款，由上揭補助款之約定，足認兩
      造係約定系爭房屋供上訴人經營康復之家用。又衡諸上揭
      當時締約之事實暨租賃交易上之習慣，對於承租房屋之目
      的為重要因素，依誠信原則，系爭租約之主要目的既係作
      為經營康復之家用，則兩造間就系爭租賃契約之簽訂，固
      於契約上未載明係供上訴人經營康復之家使用，惟就簽訂
      過程被上訴人明知上訴人係承租系爭房屋作為經營康復之
      家使用，且就因經營而須拆除原有之設備，要求上訴人賠
      償等情，兩造顯有將系爭房屋供上訴人經營康復之家使用
      之約定，是上訴人主張，堪信為真實。
    (三)如上所述，系爭租約既約定系爭房屋係供上訴人經營康復
      之家使用，則被上訴人自應交付合於該約定用途之房屋予
      上訴人，是被上訴人抗辯兩造未約定系爭房屋之上揭用途
      ，僅負現況交屋之義務，即屬無據。
  二、上訴人以系爭房屋一樓、二樓後側安全梯遭改建，無法據
      以申請康復之家之遷移登記，系爭租賃契約之目的無法達
      成，以及因樓梯遭改建，妨害住戶逃生避難，使系爭房屋
      有通常效用減損之瑕疵，主張解除系爭租賃契約，是否有
      理由？
      上訴人主張：被上訴人於訂約時隱匿系爭房屋後側安全梯
      遭改建而消失之重大事項，伊係於九十五年四月三日簽訂
      系爭租賃契約後向臺北市政府衛生局申請搬遷許可後，再
      向臺北市政府工務局建築管理處申請系爭房屋之建物竣工
      圖，並偕同原審證人黃永誠建築師前往系爭房屋現場履勘
      後始知系爭房屋之建物現況與竣工圖不同。伊遂告知被上
      訴人上開瑕疵，被上訴人雖曾保證可找相關單位協商，惟
      始終拖延，系爭房屋既有上開後側安全梯遭改建而消失之
      結構瑕疵，致伊無法據以向臺北市政府申請康復之家之設
      立登記，無法達到承租之目的，被上訴人之出租人之主給
      付義務，無法履行，即屬可歸責於被上訴人之事由所致給
      付不能、給付遲延或不完全給付，伊自得依民法第二百二
      十七條、第二百五十六條之規定，以九十五年六月十五日
      台北郵局第三九支局第七五九號存證信函，向被上訴人表
      示解除系爭租賃契約並請求被上訴人返還押租金及租金。
      縱認因不可歸責於被上訴人或雙方之事由而致不完全給付
      ，伊亦得依據民法第二百六十六條及不當得利之規定，免
      除給付義務，仍得請求被上訴人返還押租金及租金。伊於
      九十五年六月二十日正式向臺北市政府工務局及消防局申
      請履勘，證實系爭房屋因被上訴人改建後，建物現況與原
      竣工圖不符，系爭房屋後側安全梯因被上訴人改建拆除而
      消失，妨害住戶逃生避難，違反建築法令且危及安全，無
      法依建築法令使用，使系爭房屋通常效用減損，依民法第
      三百四十七條準用第三百五十四條、第三百五十九條物之
      瑕疵擔保責任之規定，伊得於九十六年一月三十日再為伊
      解除系爭租賃契約之意思表示，並依民法第二百五十九條
      第一款、第二款之規定，伊自可依法解除系爭租賃契約並
      請求被上訴人返還押租金及租金等語。被上訴人則以：上
      訴人經營康復之家多年，對於何種建築物可通過主管機關
      審核而可申請設立登記知之甚詳，伊對於系爭房屋之現況
      是否符合原使用執照之情形，或是否符合設立康復之家之
      要件等均不知悉。且上訴人於訂立系爭租賃契約前已多次
      前往至系爭房屋現場測量及查看，均未提出任何要求，依
      經驗法則，上訴人應先確認系爭房屋符合設立康復之家之
      要件，始簽訂系爭租賃契約，伊既已先於九十五年五月一
      日將系爭房屋一、二樓以現況交予上訴人使用，已符合系
      爭租賃契約之義務；縱認伊有債務不履行之情形，亦非不
      能補正，且補正亦非僅將系爭房屋後側安全梯回復原狀而
      已，尚包括變更使用執照，故不得認為系爭房屋已有致生
      公共安全危險之虞，上訴人主張解除系爭租賃契約並請求
      伊回復原狀者，均無理由云云。按「因可歸責於債務人之
      事由，致給付不能者，債權人得請求賠償損害。前項情形
      ，給付一部不能者，若其他部分之履行，於債權人無利益
      時，債權人得拒絕該部之給付，請求全部不履行之損害賠
      償。」、「債權人於有第二百二十六條之情形時，得解除
      其契約。」民法第二百二十六條、第二百五十六條定有明
      文。又「債權人於有民法第二百二十六條之情形時，得解
      除契約，為同法第二百五十六條所明定，依本條規定之意
      旨，被上訴人自毌庸為定期催告即得解除契約。其請求上
      訴人償還當時受領之價金及其法定遲延利息，難謂不當。
      」（最高法院六十七年度台上字第三七○一號判例要旨參
      照）。復租賃物因不可歸責於承租人之事由，致承租人無
      從為租賃物之使用收益，其情形與租賃物之滅失相類（最
      高法院八十一年度台上字第一四五四號判決要旨參照）。
      是「按出租人應以合於所約定使用、收益之租賃物，交付
      承租人，並應於租賃關係存續中保持其合於約定使用、收
      益之狀態，民法第四百二十三條定有明文。故出租人不僅
      有忍受承租人為使用、收益租賃物之消極義務，並有使其
      能依約定使用、收益租賃物之積極義務。倘承租人之使用
      、收益租賃物受有妨害或妨害之虞時，不問其係可歸責於
      出租人之事由或第三人之行為而生，亦不問其為事實上之
      侵害或權利之侵害，出租人均負有以適當方法除去及防止
      之義務。查上訴人向被上訴人承租系爭土地之目的，為興
      建廠房經營鐵工廠之用，故系爭土地必須有適當之聯外道
      路以供通行，否則無法達其承租之目的，而系爭土地並無
      適當道路可對外通行，為兩造所不爭執，亦為原審所確定
      之事實，果爾，上訴人主張系爭土地無法達其使用之目的
      ，據以解除系爭租賃契約，請求被上訴人返還所交付之押
      租金及租金共四十二萬零三百五十元及其法定遲延利息，
      尚非全然無據。」（最高法院九十四年度台上字第一六八
      號判決參照）。查：
    (一)按「建築物所有權人、使用人應維護建築物合法使用與其
      構造及設備安全。」、「為維護公共安全，供公眾使用或
      經中央主管建築機關認有必要之非供公眾使用之原有合法
      建築物防火避難設施及消防設備不符現行規定者，應視其
      實際情形，令其改善或改變其他用途；其申請改善程序、
      項目、內容及方式等事項之辦法，由中央主管建築機關定
      之。」、「有左列情形之一者，處建築物所有權人、使用
      人、機械遊樂設施之經營者新臺幣六萬元以上三十萬元以
      下罰鍰，並限期改善或補辦手續，屆期仍未改善或補辦手
      續而繼續使用者，得連續處罰，並限期停止其使用。必要
      時，並停止供水供電、封閉或命其於期限內自行拆除，恢
      復原狀或強制拆除：……二、未依第七十七條第一項規定
      維護建築物合法使用與其構造及設備安全者。」，建築法
      第七十七條第一項、第七十七條之一及第九十一條第一項
      第三款定有明文。是建築法第七十七條第一項規定，建築
      物所有權人及使用人均有維護該建築物合法使用之責任，
      不因建物所有權人將建物出租他人使用即免除該項義務。
      建築法第九十一條對違反第七十七條者，建築物所有權人
      、使用人均受罰，而不只限於使用人，其目的亦在課所有
      權人對建築物合法使用與其構造及設備安全加以注意之義
      務，以期減少公共安全之災害。系爭房屋一、二樓之起造
      人為被上訴人（當時法定代理人為郭石頭）有使用執照存
      根在卷可稽（本院卷第七六至七七頁）於原新建完成時，
      依法令規定，基於公共安全，系爭房屋因面積超過二百四
      十平方公尺，須設有二座樓梯，除現在使用之前方樓梯外
      ，建築設計設尚應有後側安全梯，惟該後側安全梯於上訴
      人向被上訴人承租時不存在，為兩造所不爭執，且據證人
      即黃永誠建築師結證在卷，並有竣工圖在卷可稽（原審卷
      第九三至九五頁、第七九頁）。依上揭說明，被上訴人顯
      然違背上揭維護該建物合法使用及設備安全，以公共安全
      之責任，則系爭房屋因缺乏後側安全梯而不能合法使用，
      即於公共安全有悖。
    (二)又系爭房屋因後方安全梯被拆除，經臺北市政府工務局建
      築管理處以上訴人就系爭房屋申請設立小型精神復健機構
      不規定，其理由為： 「建物原核准後側安全梯應依規定恢
      復原狀或辦理變更使用執照。」；另消防局則以「建築圖
      說未審定，消防安全設備無法審查。」為由，認為上訴人
      之申請不符規定，有臺北市政府衛生局小型精神復健機構
      申請設立聯合書面審核表在卷（原審卷第十五頁），而被
      上訴人亦自承系爭後側安全梯無法回復（本院卷第一二九
      頁背面倒數第九行以下），是上訴人主張因後側安全梯被
      拆除，且被上訴人無法恢復，致其無法申請於系爭房屋設
      立康復之家，為可採。
    (三)再按「出租人應以合於所約定使用收益之租賃物，交付承
      租人，並應於租賃關係存續中，保持其合於約定使用、收
      益之狀態。」民法第四百二十三條亦有明文。租賃物之出
      租人，依上揭規定，負有「以合於所約定使用、收益之租
      賃物，交付承租人，並應於租賃關係存續中保持其合於約
      定使用、收益之狀態」之義務，此所謂合於所約定使用、
      收益之租賃物，乃指該租賃物在客觀上合於約定使用、收
      益之狀態。如上所述，系爭房屋因缺乏後側安全梯而不能
      合法使用，而有居住及公共安全之瑕疵，已危及居住人之
      安全。況系爭租約其真義係約定系爭房屋供上訴人經營康
      復之家用，而因不合建築法規而有居住及公共安全之瑕疵
      ，且不合設立康復之家之規定，經臺北市政府工務局認定
      不符規定，命上訴人補正；而被上訴人復自陳無法補正，
      亦如前述，是被上訴人所交付上訴人系爭房屋，顯未合於
      系爭租約約定使用收益用途，上訴人主張被上訴人未交付
      合於租約約定之租賃物，堪足採信。
    (四)被上訴人於九十五年五月一日將系爭房屋交付予上訴人時
      ，即有上揭瑕疵，為被上訴人所不爭執，嗣經證人即黃永
      誠建築師於勘查系爭房屋時，雖當時上訴人未準備圖說，
      惟即告知依系爭房屋現場狀況，應與主管機關核准之圖說
      不符等語（原審卷九四至九五頁），顯與系爭租約約定供
      上訴人經營康復之家使用之主要目的不合，被上訴人亦自
      承系爭瑕疵，無法補正，復如上所述，上訴人乃於九十五
      年六月十五日以台北郵局第三九支局第七五九號存證信函
      為解除契約之意思表示，依上揭說明，自無不合。
    (五)再按契約解除時，當事人雙方回復原狀之義務，除法律另
      有規定或契約另有訂定外，由他方所受領之給付物，應返
      還之。受領之給付為金錢者，應附加自受領時起之利息償
      還之，民法第二百五十九條第一、二款亦有明文。上訴人
      依系爭租約業已給付押租金、設備補助金、租金共一百十
      萬元，及如附表所示之支票二十三紙，為被上訴人所不爭
      執，系爭租約既已合法解除，上訴人自得請求被上訴人返
      還之，從而上訴人主張被上訴人應返還一百十萬元，及自
      本件起訴狀繕本送達被上訴人之翌日起至清償日止，按週
      年利率百分之五計算之利息，以及上揭支票，為可採。
陸、備位之訴：
    預備合併，必先位之訴無理由，法院始應就備位之訴為裁判
    。如先位之訴有理由，法院即無庸就備位之訴為裁判，本件
    上訴人先位之訴為有理由，如上所述，則本院即無庸就備位
    之訴為裁判。
柒、綜上所述，上訴人本於解除契約之返還不當得利關係，請求
    上訴人給付一百十萬元，及自本件起訴狀繕本送達被上訴人
    翌日即民國九十五年八月九日起，至清償日止，按週年利率
    百分之五計算之利息，及如附表所示之支票二十三紙，為有
    理由，應予准許。原審為上訴人敗訴之判決，尚有未洽。上
    訴意旨指摘原判決不當，求予廢棄改判，為有理由。爰由本
    院予以廢棄改判，如主文第二項所示。又兩造均陳明願供擔
    保宣告准免假執行，經核均無不合，爰分別酌定相當擔保金
    額准許之。
捌、本件事證已臻明確，兩造其餘攻擊防禦方法及舉證，經本院
    逐一審酌結果，均與本判決結果不生影響，無贅述必要，併
    予敘明。
玖、據上論結，本件上訴為有理由，依民事訴訟法第四百五十條
    、第七十八條、第四百六十三條、第三百九十條第二項、第
    三百九十二條第二項，判決如主文。
中    華    民    國    97    年    3     月    25    日
                    民事第十庭
                        審判長法  官  黃豐澤
                              法  官  蕭艿菁
                              法  官  吳光釗
正本係照原本作成。
如不服本判決，應於收受送達後20日內向本院提出上訴書狀，其
未表明上訴理由者，應於提出上訴後20日內向本院補提理由書狀
（均須按他造當事人之人數附繕本）上訴時應提出委任律師或具
有律師資格之人之委任狀；委任有律師資格者，另應附具律師資
格證書及釋明委任人與受任人有民事訴訟法第466條之1第1項但
書或第2項（詳附註）所定關係之釋明文書影本。
中    華    民    國    97    年    3     月    27    日
                              書記官  秦慧榮
附註：
民事訴訟法第466條之1（第1項、第2項）：
對於第二審判決上訴，上訴人應委任律師為訴訟代理人。但上訴
人或其他法定代理人具有律師資格者，不在此限。
上訴人之配偶、三親等內之血親、二親等內之姻親，或上訴人為
法人、中央或地方機關時，其所屬專任人員具有律師資格並經法
院認為適當者，亦得為第三審訴訟代理人。


司法院資訊處製作；財團法人民間司法改革基金會備份。
